臺灣臺北地方法院刑事判決　　　　　　　 96年度易字第459號
公　訴　人　臺灣臺北地方法院檢察署檢察官
被　　　告　丙○○
上列被告因詐欺案件，經檢察官提起公訴（九十六年度偵緝字第
一八四號），本院判決如下：
    主  文
丙○○幫助連續意圖為自己不法之所有，以詐術使人將本人之物
交付，處有期徒刑參月，如易科罰金以銀元參佰元即新臺幣玖佰
元折算壹日。
    事  實
一、丙○○明知申辦金融帳戶使用乃輕而易舉之事，無正當理由
    徵求他人提供金融帳戶者，極易利用該等帳戶為與財產有關
    之犯罪工具，而可預見金融帳戶提供他人使用將幫助他人實
    施詐欺犯罪，惟仍基於縱有人以其金融帳戶實施詐欺犯罪亦
    不違背其本意之幫助犯意，於民國九十四年農曆年前在其位
    於台北縣三重市○○路八巷七號住處，將所有在台北縣蘆洲
    市○○路二一一號中國信託商業銀行（下稱中國信託銀行）
    開立之帳號0000000000000000號帳戶之存
    摺、金融卡、密碼，提供予年籍姓名均不詳自稱乙○○之成
    年男子，藉以幫助其所屬之詐欺集團使用該帳戶遂行連續詐
    欺取財犯行。嗣於九十四年五月十六日，王筱佩在台北市○○區○○街接獲自稱銀行人員之電話，告知其信用卡款項逾
    期未繳，並提供虛偽之刑事警察局電話，甲○○乃撥打該電
    話與自稱「楊興成」之年籍姓名均不詳之成年男子查詢，該
    名成年男子佯稱甲○○之國民身分證已被盜用且在多家銀行
    辦理信用卡，甲○○信以為真而陷於錯誤，依指示於九十四
    年五月二十三日、二十四日至台北市合作金庫銀行提款機操
    作，陸續匯入新臺幣（下同）九萬九千元、一千元、二萬元
    、七萬八千元、二千元、九萬九千元、五萬七千元、二萬八
    千元、一千元、一千元共計三十八萬六千元至該「楊興成」
    偽稱之安全帳戶即丙○○上開中國信託銀行之帳戶內。又於
    九十四年五月二十六日，丁○○在臺中市接獲簡訊，佯稱其
    積欠台新銀行信用卡款項逾期未繳，經撥打簡訊上之電話詢
    問後，某年姓名均不詳之成年女子佯稱丁○○曾預借現金及
    刷卡，經丁○○表示未曾申辦後，對方復又提供電話供丁○○報案，丁○○撥打該電話詢問後，一名自稱「汪警官」之
    年籍姓名均不詳之成年男子佯稱其需將所有卡片內之餘額領
    出存入中央存保局之安全帳戶內，以防盜領，丁○○信以為
    真而陷於錯誤，依該男子之指示操作提款機，陸續匯入一千
    元、四萬四千元、二萬元共計七萬五千元至該男子偽稱之中
    央存保局之安全帳戶即丙○○上開中國信託銀行之帳戶內。
    俟甲○○、丁○○發覺有異之後，始知受騙，遂報警循線查
    悉上情。
二、案經甲○○訴由臺北市政府警察局中正第二分局報請臺灣臺
    北地方法院檢察署檢察官偵查起訴。
    理  由
一、訊據被告丙○○固坦承有於前揭時地將其開立之上開帳戶之
    存摺、金融卡、密碼交付自稱乙○○之成年男子使用，惟矢
    口否認有何幫助詐欺犯行，辯稱：「伊想乙○○是認識七年
    的朋友，他本來約好一星期就還，後來他沒有還，伊去找他
    要，就一直找不到他，他都藉口搪塞，後來乙○○就不見了
    ，伊不知後來帳戶被詐欺集團詐騙用，洵無幫助詐欺犯行。
    」云云。經查：
（一）被告前揭時地將其在台北縣蘆洲市中國信託銀行開立之上
      開帳戶之金融卡、密碼提供予自稱乙○○之成年男子，證
      人甲○○、丁○○於上揭時地因受詐欺集團以前述方式詐
      騙，依詐欺集團成員之指示，分別共匯入三十八萬六千元
      、七萬五千元至該集團成員指定之被告上開中國信託銀行
      之帳戶內等情，業據證人甲○○、丁○○於警詢時證述屬
      實（詳九十五年度偵字第一三三號卷一第二七至三一頁、
      同卷四第四二至四三頁），並有中國信託商業銀行九十四
      年十月十七日中信銀集作第0000000000八九號
      函暨檢附交易明細及證人甲○○、丁○○提出之自動櫃員
　　　機儲戶交易明細表與警製報案紀錄等資料附卷可稽（詳九
  　　十五年度偵字第一三三號卷二第九七至一０七、同卷一第
    　三二至一三八頁、卷四第四五至四八頁。而依前開金融帳
      戶交易明細資料以觀，被害人即證人甲○○、丁○○於上
      揭時地因受詐欺集團以前述方式詐騙而陷於錯誤，依指示
      分別匯入上開被告帳戶之款項，均已遭人悉數提領一空，
　　  顯見上開被告帳戶確遭人利用供詐騙被害人款項。
（二）被告雖辯稱其係將上開帳戶之存摺、金融卡、密碼交付自
      稱乙○○之友人使用，只是乙○○未依約歸還，不知該帳
      戶遭詐騙集團使用云云，惟經本院查詢全國名為乙○○之
      人，並將附卷之法務部戶役政連結作業系統表提示予被告
      核對，被告答稱並無符合其所指名為乙○○之友人之人（
      詳本院九十六年三月二十六日準備程序筆錄），衡諸被告
      既自承其與該名自稱乙○○之成年男子已相識七年，亦知
      其住所，何以不知其真實姓名，又現無乙○○之聯絡方式
      ，可見其所辯要與事實不符，不足採信。
（三）按一般國人向金融機構開設帳戶，雖無任何法令限制，然
  　　事關存戶個人財產權益之保障，其與儲戶存摺、印章、金
　　　融卡相結合，專屬性、私密性更形提高，除非本人或與本
　　　人具密切之關係者，難認有何理由可自由使用私人之存摺
　　　、印鑑及金融卡，一般人亦均有應妥善保管上開物件，防
  　　止被他人冒用之認知，一旦有人刻意收集他人帳戶使用，
　    依一般常識，極易判斷係隱身幕後之人基於使用別人之帳
      戶，躲避存提款不易遭人循線追查之考慮而為，自可產生
      與不法犯罪目的相關之合理懷疑。且日常生活常見不法之
      徒利用他人帳戶以掩人耳目進行之不法行為中，最常見者
      不外乎詐騙他人錢財，一般稍具知識之人，對此情形絕難
      諉以不知。如前（一）、（二）所述，被告將上開帳戶之
      存摺、金融卡、密碼交付不知其真實姓名，且已無從聯絡
      自稱乙○○之成年男子使用，其擅將所申請開立之帳戶提
      供他人，對該帳戶之利用情形復未積極探查，其有容認其
      帳戶供他人作為詐欺犯罪時使用之未必故意，亦甚灼然，
      被告空言否認有將上開帳戶供他人作為詐欺犯罪時使用之
      未必故意，屬事後卸責之詞，殊不足採。
（四）再按刑法上之幫助犯，係對於犯罪與正犯有共同之認識，
　　　而以幫助之意思，對於正犯資以助力，而未參與實施犯罪
  　　之行為者而言（最高法院八十八年度台上字第一二七０號
　　　判決意旨參照）。依前述被害人甲○○、丁○○之指述，
　　　其等遭詐欺過程中，未曾直接與被告有何接觸或聯繫，復
  　　參酌詐欺犯罪中之收受詐得款項一舉，固屬詐欺犯行之重
　　　要環節，然收受詐欺款項之手法多端，倘由犯罪行為人親
　　　自出面收受被害人款項，固可認已屬詐欺犯罪構成要件之
  　　行為分擔，然如被害人係以轉帳匯款至犯罪行為人指定之
　    銀行帳戶之間接方式支付款項者，客觀上實係由該銀行業
      者直接受取財物之交付，此與直接由被害人親手交付現款
      與犯罪行為人，尚屬有別。被告僅提供帳戶使被害人甲○○、丁○○存入款項之行為，充其量僅足認定係詐欺取財
　　　犯罪構成要件以外之幫助行為，尚難遽認與前述詐欺犯罪
　　　行為人本於共同犯罪之犯意聯絡，而有參與或分擔詐欺之
  　　犯行。況使用他人帳戶犯罪者，本欲利用他人帳戶以隱瞞
　    自己身分而逃避檢警追緝，是被告雖可預知使用其帳戶者
      將利用其所交付之存摺、金融卡及密碼，供為詐欺不法犯
      行，然其主觀上有無將使用帳戶者所實施之詐欺犯行，視
      為己身犯行之共同犯意聯絡，實非無疑。是本案既查無證
      據足資證明被告有共同詐欺取財之犯意聯絡及行為分擔，
      自應認被告提供存摺、金融卡及密碼與不詳人士使用之犯
      行，僅止於幫助詐欺之犯意，而為詐欺構成要件以外之行
      為。
    綜上所述，本件事證明確，被告幫助詐欺犯行，洵堪認定。
二、查被告行為後，刑法業於九十四年二月二日修正公布部分條
    文，並自九十五年七月一日施行。依修正後刑法第二條第一
    項規定：「行為後法律有變更者，適用行為時之法律。但行
    為後之法律有利於行為人者，適用最有利於行為人之法律。
    」，此條規定與刑法第一條罪刑法定主義契合，係規範行為
    後法律變更所生新舊法律比較適用之準據，是刑法第二條本
    身雖經修正，尚無比較新舊法之問題，應一律適用裁判時之
    現行刑法第二條，以決定適用之刑罰法律，合先敘明。又本
    次修正涵蓋之範圍甚廣，故比較新舊法時，應就罪刑有關之
    共犯、牽連犯、連續犯、有無累犯加重、自首減輕暨其他法
    定加減原因與加減例等一切情形，綜其全部罪刑之結果而為
    比較，復有最高法院九十五年五月二十三日九十五年第八次
    刑庭會議決議可資參照。查：
（一）本件被告行為時，刑法第三百三十九條第一項詐欺罪之法
      定刑為五年以下有期徒刑、拘役或科或併科銀元一千元以
      下罰金。依斯時罰金罰鍰提高標準條例第一條前段規定：
      「依法律應處罰金、罰鍰者，就其原定數額得提高為二倍
      至十倍」，該罪之罰金刑部分予以提高後，為銀元一萬元
      以下，復配合現行法規所定貨幣單位折算新臺幣條例第二
      條規定，即最高可處罰金銀元一萬元即新臺幣三萬元，最
      低則應處銀元一元即新臺幣三元。被告行為後之九十五年
      六月十四日增訂公布之刑法施行法第一條之一規定：「中
      華民國九十四年一月七日刑法修正施行後，刑法分則編所
      定罰金之貨幣單位為新臺幣。九十四年一月七日刑法修正
      時，刑法分則編未修正之條文定有罰金者，自九十四年一
      月七日刑法修正施行後，就其所定數額提高為三十倍。但
      七十二年六月二十六日至九十四年一月七日新增或修正之
      條文，就其所定數額提高為三倍」，變更前後數額相同，
      尚無比較適用之問題，應逕予適用裁判時之刑法施行法第
      一條之一規定。惟刑法第三十三條第五款亦修正為：「罰
      金，新臺幣一千元以上，以百元計算之」。現行刑法第三
      百三十九條第一項規定，係七十二年六月二十六日前所訂
      定，故依前開增訂之刑法施行法第一條之一與修正後刑法
      第三十三條第五款規定，現行刑法第三百三十九條第一項
      規定，其罰金貨幣單位成為新臺幣並提高三十倍，即最高
      可罰新臺幣三萬元，最低應罰新臺幣一千元。經比較後，
      因修正前最低罰金金額為新臺幣三元，修正後則為新臺幣
      一千元，以被告行為時關於罰金刑量刑之規定對其較為有
      利。
（二）刑法第三十條修正前之規定為：「幫助他人犯罪者，為從
      犯。雖他人不知幫助之情者，亦同。從犯之處罰，得按正
      犯之刑減輕之」，修正施行後之規定則為：「幫助他人實
      行犯罪行為者，為幫助犯。雖他人不知幫助之情者，亦同
      。幫助犯之處罰，得按正犯之刑減輕之」，揆諸本條之修
      正理由係為釐清幫助犯從屬性之疑義，並明示幫助犯之成
      立，亦以被幫助者著手犯罪之實行，且具備違法性為必要
      ，是應僅屬法理之明文化，而非屬法律之變更，而無比較
      適用之問題，應適用裁判時法。
（三）據上，就上開各項條件綜其全部比較結果，以修正前條文
      對被告為有利。整體比較適用結果，除前揭（二）以外，
      應依刑法第二條第一項前段規定，適用有利於被告之修正
      前規定以為論處。
三、核被告提供帳戶存摺與他人為詐欺取財使用，雖並未參與詐
    欺取財之構成要件行為，然其顯係以幫助他人連續共同犯詐
    欺罪之意思，實施詐欺取財構成要件以外之行為，核其所為
    ，係犯刑法第三十條第二項、第三百三十九條第一項之幫助
    詐欺取財罪。又被告以幫助之意思，參與構成要件以外之行
    為，為幫助犯，爰依刑法第三十條第二項規定，依正犯之刑
    減輕之。爰審酌被告提供前揭帳戶供有詐欺犯意之成員使用
    ，助長詐騙財產犯罪之風氣，致本件被害人受騙而匯款，實
    為當今社會層出不窮之詐財事件所以發生之根源，造成社會
    互信受損，擾亂金融交易往來秩序，影響層面廣泛，且亦因
    被告提供個人帳戶，致使執法人員難以追查該詐騙集團之真
    實身分，所為實屬不該，而被告雖非基於直接故意而為本件
    幫助詐欺之犯行，但仍有間接故意，自無從阻免本件犯行之
    成立，且犯罪後否認犯行，其所為自應受有相當程度之刑事
    非難，惟念被告前無犯罪紀錄，素行良好，有臺灣高等法院
    被告前案紀錄表可參等一切情狀，量處如主文所示之刑。又
    修正後刑法第四十一條第一項前段關於得易科罰金之折算標
    準，由「得以一元以上三元以下折算一日」（按：此規定配
    合修正前罰金罰鍰提高標準條例第二條（現已刪除）規定，
    就其原定數額提高為一百倍折算一日，則最高應以銀元三百
    元折算一日，經折算為新臺幣後，應以新臺幣九百元折算為
    一日），提高為「以新臺幣一千元、二千元或三千元折算一
    日」，並刪除「因身體、教育、職業、家庭之關係或其他正
    當事由，執行顯有困難」之條件。是以修正前關於易科罰金
    之折算標準金額較低，自係較為有利，爰併依修正前之規定
    ，諭知易科罰金之折算標準。
據上論斷，依刑事訴訟法第二百九十九條第一項前段，刑法第二
條第一項前段、第三十條、第三百三十九條第一項，刑法施行法
第一條之一，修正前刑法第四十一條第一項前段，修正前罰金罰
鍰提高標準條例第二條，現行法規所定貨幣單位折算新臺幣條例
第二條，判決如主文。
本案經檢察官張友寧到庭執行職務
中　　華　　民　　國　　96　　年　　4　 　月　　30  　日
　　　　　　　　　刑事第三庭審判長法　官　黃雅芬
                                  法  官  王幸華
                                  法  官  胡宗淦
以上正本證明與原本無異。
如不服本判決，應於判決送達後十日內，向本院提出上訴狀。
                                  書記官  惠莊
中　　華　　民　　國　　96　　年　　4 　　月　　30　　日
附錄本案論罪科刑法條：
中華民國刑法第三百三十九條第一項
意圖為自己或第三人不法之所有，以詐術使人將本人或第三人之
物交付者，處五年以下有期徒刑、拘役或科或併科一千元以下罰
金。
